臺灣屏東地方法院刑事判決　　　　　　　 92年度選訴字第4號
公　訴　人　臺灣屏東地方法院檢察署檢察官
被　　　告　丁○○　男　38歲.
被　　　告　甲○○　男　48歲.
被　　　告　己○○　男　46歲.
被　　　告　戊○○　男　52歲.
被　　　告　丙○○　男　45歲.
被　　　告　乙○○　男　52歲.
被　　　告　辛○○　男　55歲.
共　　　同
選任辯護人　林易玫律師
以上被告等因違反公職人員選舉罷免法案件,經檢察官提起公訴
（90年選偵字第41 、44 、57、58、65、74、78、80號;91 年選
偵字第11、17、48、49、51、81、99、230 號）, 本院判決如下
：
    主  文
丁○○有投票權之人, 收受賄賂, 而許以其投票權為一定之行使
, 處有期徒刑貳月, 如易科罰金, 以參佰元折算壹日。褫奪公權
參年。所收受之賄賂新臺幣伍佰元沒收。
甲○○、己○○、戊○○、丙○○、乙○○、辛○○均無罪。
    事  實
一、緣何瑞正（業由檢察官為不起訴處分, 已死亡）及潘永智（
    業由檢察官為不起訴處分, 已死亡）為使蔡豪當選第五屆立
    法委員, 遂於民國90年11月中旬某日, 共同基於賄選之概括
    犯意聯絡, 先由何瑞正在屏東縣新園鄉共和村進興宮廟前,
    將新臺幣（下同）38,000元賄選資金轉交潘永智, 由潘永智
    負責以每票500元代價, 賄賂有投票權之人。
二、丁○○為第五屆立法委員屏東縣選區有投票權之人, 明知潘
    永智收集他人身分證之目的係為期約賄選, 仍於90年11月間
    某日將其身分證交由其母庚○○○轉由潘永智登記造冊, 表
    示同意接受賄選, 並將選票投予蔡豪。因庚○○○向潘永智
    表示家中包括丁○○在內有投票權者共計4 人, 潘永智遂於
    90 年11 月15日左右, 在屏東縣新園鄉○○路55之1 號庚○○○家中, 交付2,000 元予庚○○○（庚○○○犯罪部分,
    業由本院以92年簡字第52號刑事判決判處有期徒刑2 月確定
    ）, 再由庚○○○於其後某日, 在不詳處所, 將其中500 元
    賄款轉交丁○○, 丁○○於收取後花用殆盡。
三、案經台灣屏東地方檢察署檢察官指揮屏東縣警察局、法務部
    屏東縣調查站、調查局南部機動工作組調查後簽分偵查起訴
    。
    理  由
壹、被告丁○○有罪部分:
一、訊據被告丁○○固坦承收受500 元之事實, 惟矢口否認係基
    於受賄投票之意思而收取, 且該款項亦非賄款, 辯稱: 我拿
    那500 元是要去廟會打鼓云云。經查:
    (一)前開事實業據證人潘永智及庚○○○二人於警訊及偵查中
      供證明確（屏東縣警察局里港分局東警分刑字第15218 號
      卷第2 至第6 頁、第9 頁;90 年選偵字第65號卷第26、27
      頁、第79、80頁）, 且互核情節相符, 被告丁○○亦於警
      訊中坦認: 「在（訊問前）十幾天前, 潘永智有向我媽媽
      庚○○○拿我的身分證去登記, 然後有拿五百元叫我媽媽
      拿給我, 說要給我的。」等語不諱（前揭卷第7 頁背面）
      。
    (二)其中, 證人潘永智雖於92年6 月15日亡故（本院卷(二)所附
      法務部戶役政連結作業系統個人基本資料參照）, 以致未
      能於本院審理中出庭作證及由被告詰問, 然其於第2 、3
      、4 次警訊及偵查中均一致證稱渠確有持2,000 元行賄庚○○○家中包含被告在內之投票權人無誤, 核與證人庚○○○於警訊及偵查中所為證詞相符。且證人潘永智於第4
      次警訊及偵查中（90年選偵字第65號卷第39頁）, 乃係由
      委任辯護律師陪同受訊, 是其陳述應無違反本人自由意思
      之虞, 本院因認其於警訊中所為陳述有特別可信之狀況,
      其於偵查中則無任何顯不可信之情況, 而證人該等供詞又
      為證明被告犯罪事實存在所必要, 爰分別依刑事訴訟法第
      159 條之3 第1 款及同法第159 條之1 第2 項規定採為不
      利被告之證據。
    (三)又證人庚○○○雖於本院審理中翻異前詞, 改稱: 「（潘
      永智）沒向我買票, 拿錢要我兒子打鼓, 是選前一個星期
      的下午, 在我家裡拿的, 一共只有拿500 元給我。.. 500
      元是拿給我兒子要打鼓的,2,000 元 是拿給我先生的。」
      云云（本院卷94年6 月27日審判筆錄參照）, 而與其在警
      訊及偵查中所為陳述不符。然證人庚○○○於警訊中所證
      述之受賄金額、受賄人數及受賄地點等細節, 均核與證人
      潘永智所陳述之行賄情節相符。嗣於偵查中與證人潘永智
      同庭受訊時, 證人庚○○○亦執前詞以對, 並確認其與警
      訊中所言屬實。而上開兩證人顯無相互勾串, 憑空捏造不
      實供詞以自陷己罪之必要, 本院因認其於警訊及偵查中所
      言均為可信, 爰分別依刑事訴訟法第159 條之3 第1 款及
      同法第159 條之1 第2 項規定採為不利被告之證據。
    (四)被告雖仍否認犯行, 惟其於警訊及偵查中已供陳證人潘永
      智曾經由其母庚○○○索取其身分證用以「登記」, 並旋
      即經由其母向潘永智取得現金500 元等情甚明（警訊卷第
      7 頁及偵查卷第82頁背面參照）。因被告係在警方詢及潘
      永智賄選情事時作如上回答, 可見其應知提供身分證予潘
      永智「登記」及嗣後取得500 元兩事, 均與潘永智之賄選
      行為有關。而揆諸歷來賄選案件, 行賄人以先持受賄人之
      身分證件造冊後, 再據以發放賄選款項作為犯罪手法者屢
      見不鮮, 即證人潘永智於警訊中亦供陳其有制作「買票名
      冊」（警訊卷第3 頁背面參照）。而被告竟於選舉之敏感
      時期, 將記載個人身分資料之身分證交予潘永智「登記」
      , 並繼而取得金錢, 顯見被告已有明示或默示同意接受潘
      永智行賄而依潘永智指示投票之意。其於偵查及本院審理
      中翻稱無受賄意思云云, 應非可信。又被告於警訊時並無
      一語提及受僱打鼓之事, 證人庚○○○於警偵訊亦從未陳
      稱潘永智除上開賄款2,000 元外, 另交付500 元僱請被告
      在廟會打鼓, 惟被告及證人庚○○○竟雙雙於本院審理中
      改稱被告所收受之500 元係為打鼓云云, 實屬突兀。且受
      僱打鼓乃一般民事契約關係, 不論債權人或債務人均無為
      此將身分證交予對方「登記」之理, 故其所辯, 顯與常理
      有違, 應為卸責之詞, 不可採信。
    (五)綜上所論,本件事證應屬明確,被告犯行堪以認定。
二、核被告丁○○所為係犯刑法第143 條第1 項之有投票權人受
    賄罪。被告要求期約之低度行為, 為收受賄賂之高度行為所
    吸收, 不另論罪。爰審酌被告丁○○並無犯罪前科, 為圖小
    利而犯罪, 其受賄金額雖僅500 元, 然其行為實足以助長賄
    選風氣, 違反選舉公平性, 使選舉制度成為財力雄厚者推舉
    代言人進入立法殿堂之管道, 而非以候選人之才能、品德及
    政見決定勝負, 一般社會大眾將因此不良選風而同蒙其害,
    且被告事後飾詞置辯, 尚無悔意等一切情狀, 量處如主文所
    示之刑, 並諭知易科罰金之折算標準及依公職人員選舉罷免
    法第98條第3 項規定宣告褫奪公權3 年。又被告收受之賄款
    500 元應依刑法第143 條第2 項規定宣告沒收, 且因被告所
    收受者係金錢, 不發生追徵價額之問題（最高法院93年度台
    上字第2743號判決參照）, 故不再依同條第2 項後段規定諭
    知於全部或一部不能沒收時追徵其價額。
貳、被告甲○○、己○○、戊○○、丙○○、乙○○、辛○○無
    罪部分:
一、公訴意旨略以：何瑞正於90年11月中旬在屏東縣新園鄉共和
    村進興宮前, 將其取得之賄選資金38,000元轉交潘永智。潘
    永智旋於同日晚間, 以每票500 元之對價, 向辛○○、乙○○、戊○○、丙○○、己○○、甲○○等人賄選, 並按彼等
    家中有投票權之人數計算受賄金額, 其中辛○○收受2,000
    元、乙○○收得2,500 元、戊○○收受1,500 元、丙○○收
    受500 元、己○○收受500 元、甲○○郥獲得2,500 元, 受
    賄人並均應允投票予立法委員候選人蔡豪。因認被告辛○○
    、乙○○、戊○○、丙○○、己○○、甲○○等人均涉有刑
    法第143 條第1 項之投票受賄罪嫌。
二、本件公訴人認被告涉有前揭犯嫌, 乃係以證人何瑞正及潘永
    智於警訊及偵查中之證詞及卷附義工名冊、法務部調查局測
    謊報告各一紙為主要論據。訊據被告辛○○、乙○○、戊○○、丙○○、己○○、甲○○等人則均堅決否認有何收受賄
    賂之犯行。
三、按犯罪事實應依證據認定之, 無證據不得認定其犯罪事實,
    又不能證明被告犯罪者, 應諭知無罪之判決, 刑事訴訟法第
    154 第2 項及第301 條第1 項分別定有明文。次按, 所謂認
    定犯罪事實之證據, 係指足以認定被告確有犯罪行為之積極
    證據而言, 該項證據自須適合於被告犯罪事實認定, 始得採
    為斷罪資料, 與公訴人起訴所憑僅需有之合理懷疑而得為起
    訴之論罪事證有別, 苟未能發現相當證據, 或證據不足以證
    明, 自不能以推測或擬制之方法, 以為裁判基礎, 此分別有
    最高法院29年度上字第3105號及同院40年度臺上字第86 號
    判例可資參照。
四、經查：
    (一)證人何瑞正於91年1 月16日警訊時, 僅供述其因為替蔡豪
      競選而出資3 萬多元交付潘永智, 請潘永智找人幫忙參加
      造勢活動, 從未陳稱其係為賄選而交付金錢予潘永智, 更
      遑論供陳該筆資金係欲賄選被告辛○○、乙○○、戊○○
      、丙○○、己○○、甲○○等人（90年選偵第65號卷第64
      頁至第66頁）, 因此, 其證詞尚無從作為被告辛○○等人
      曾自潘永智處受賄之直接證據。至於證人潘永智雖曾於第
      2 次警訊時陳述其向親友以每票500 元造冊買票, 其中包
      含辛○○4 票、蔡三全（應為乙○○之誤）5 票、戊○○
      3 票、丙○○1 票、己○○1 票、甲○○5 票, 並表示何
      瑞正交付38,000元買票錢, 沒有發完, 故退還19,000元予
      何瑞正等語（屏東縣警察局東港分局東警分刑第15218 號
      卷第2 頁）, 然其於第2 次警訊時則陳稱: 「有拿新台幣
      約38,000 元左右的金額, 都已發出去了。」（前揭卷第4
      頁）; 於第4 次警訊時又改稱: 「我只有拿2000元給庚○○○, 其它的人還沒有將錢交給他們, 我就被東港分的人
      抓到了。」（90年選偵字第65號卷第40頁）, 於偵查中亦
      僅供陳: 「我有向庚○○○買票。」, 而未言及庚○○○
      以外之其他被告（前揭卷第80頁背面）, 因此, 就被告辛○○、乙○○、戊○○、丙○○、己○○及甲○○等人之
      部分而言, 被告潘永智之證詞實屬反覆矛盾, 並非全然無
      疑, 難以遽採。
    (二)至卷附義工名冊1 紙並非警方自證人潘永智住所內扣得,
      此有搜索扣押筆錄1 分在卷可考（警訊卷第41頁）, 因此
      該「義工名冊」之制作人、制作時間及制作地點及警方取
      得方法等情均屬不明, 本院因認公訴人提出之該項證據並
      無證據能力, 無從作為認定被告等人犯罪之證據。末查,
      被告己○○、戊○○及乙○○等三人經法務部調查局實施
      測謊之結果, 雖認該等被告對「未收到潘永智交付的立委
      買票錢」或「潘永智未未交付其立委買票的錢」等問題之
      測試均呈情緒波動反應而研判有說謊（偵卷第97頁所附該
      局調科參第00000000000 號測謊報告書參照）。惟按測謊
      鑑定乃係依「犯罪嫌疑人從事犯罪行為後, 因恐懼法律後
      果, 故將極力逃避, 說謊為其自衛本能之表徵, 其生理必
      然異常, 故由其生理反應之異常研判有無說謊」之理論,
      以各種問卷方式, 由測謊人員作問卷內容之調查。故影響
      測謊正確之因素尚繫於受測者是否有疾病、藥物、疲勞、
      環境等因素影響, 並須視測謊人員之經驗、對案情有無深
      入了解, 是否遵循測謊程序及儀器之精密性等而定, 亦即
      測謊結果尚非確鑿無疑, 而須與其他證據相互配合, 方可
      為認定被告犯罪之證據。現今實務見解亦認為: 測謊鑑定
      結果並非不得供審判上之參酌, 僅不得採為有罪判決之唯
      一憑據而已（最高法院91年度台上字第4080號判決參照）
      。惟本件公訴意旨認被告涉案所憑之直接證據均有可疑,
      已如前述, 是自無從單憑前開測謊鑑定之結果即遽認被告
      等人之犯行。
    (三)依上說明, 公訴人所舉之積極證據尚不足以證明被告辛○○等人確有投票受賄罪之犯行。此外, 又查無其他積極證
      據, 足認被告等確有公訴人所指之犯行, 不能證明被告犯
      罪, 揆諸前開法律規定及判例意旨, 依法應諭知無罪之判
      決。
據上論斷, 應依刑事訴訟法第299 條第1 項前段、第301 條第1
項, 公職人員選舉罷免法第98條第3 項, 刑法第11條、第143 條
第1 項、第2 項、第41條第1 項前段、第37條第2 項, 罰金罰鍰
提高標準條例第1 條前段、第2 條, 判決如主文。
中　　華　　民　　國　　94　　年　　7 　　月　　11　　日
                  刑事第四庭    審判長  法  官　莊鎮遠
　　　　　　　　　　　　　　　　　　　　法　官　劉敏芳
　　　　　　　　　　　                  法  官  王以齊
以上正本證明與原本無異。
如不服本判決應於收受本判決送達後十日內向本院提出上訴書狀
，其未敘述上訴理由者，並得於提起上訴後十日內向本院補提理
由書狀（均須按他造當事人之人數附繕本）「切勿逕送上級法院
」
中　　華　　民　　國　　94　　年　　7 　　月　　11　　日
                                        書記官  盧姝伶
附錄本判決論罪科刑法條：
刑法第143條
有投票權之人,要求、期約或收受賄賂或其他不正當利益,而許
以不行使其投票權或為一定之行使者,處3 年以下有期徒刑,得
併科5千 元以下罰金。
犯前項之罪者,所收受之賄賂沒收之。如全部或一部不能沒收時
,追徵其價額。
